【裁判字號】    99,訴,2465
【裁判日期】    990923
【裁判案由】    違反商業會計法等
【裁判全文】
臺灣臺中地方法院刑事判決              99年度訴字第2465號
公  訴  人  臺灣臺中地方法院檢察署檢察官
被      告  甲○○
上列被告因違反商業會計法等案件，經檢察官提起公訴（99年度
偵字第15470號），被告於準備程序為有罪之陳述，本院合議庭
裁定由受命法官依簡式審判程序，判決如下：
    主    文
甲○○商業負責人，以明知為不實之事項，而記入帳冊，處有期
徒刑肆月，如易科罰金，以銀元佰元即新臺幣玖佰元折算壹日
，減為有期徒刑貳月，如易科罰金，以銀元佰元即新臺幣玖佰
元折算壹日；又公司負責人為納稅義務人，以不正當方法逃漏稅
捐，處有期徒刑肆月，如易科罰金，以銀元佰元即新臺幣玖佰
元折算壹日，減為有期徒刑貳月，如易科罰金，以銀元佰元即
新臺幣玖佰元折算壹日。應執行有期徒刑月，如易科罰金，以
銀元佰元即新臺幣玖佰元折算壹日。
    犯罪事實及理由
一、犯罪事實：甲○○係址設臺中市○○區○○路3段208號1樓
    之「廣富興企業有限公司」（以下簡稱廣富興公司）之負責
    人，屬公司法第8條所規定之公司負責人，亦係商業會計法
    第4條所稱之商業負責人，明知廣富興公司與址設臺中市○
    區○○街10之2號1樓之美利興實業有限公司（下稱美利興公
    司）並無交易之事實，竟於民國（下同）93年8月從姓名、
    年籍不詳之成年男子「高先生」，取得美利興公司如附表所
    示不實進項內容之統一發票共3張，總計交易金額為新臺幣
    （下同）742905元，甲○○並將此等不實事項記入帳冊內，
    嗣於93年9月16日委由不知情成年之「李姓記帳業者」填載
    於營業人銷售額與稅額申報書上，向財政部臺灣省中區國稅
    局東山稽徵所申報扣抵銷項營業稅額及營利事業所得稅之成
    本，以此不正當之方法逃漏廣富興公司93年8月間之營業稅
    額37146元，足以生損害於稅捐機關對稅捐稽徵之正確性。
二、認定犯罪事實所憑之證據及理由：上揭事實，業據被告於偵
    查及本院審理時坦承不諱，復有美利興實業有限公司專案申
    請調檔查核清單、專案申請調檔統一發票查核名冊、廣富興
    公司之設立登記表、廣富興公司93年8月之營業人銷售額與
    稅額申報書（401表）、廣富興公司進銷項憑證明細資料表
    等件附卷可資佐證，被告之自白，堪認與事實相符，被告之
    犯行堪以認定。
三、論罪科刑之理由：
（一）被告係廣富興公司之負責人，為公司法規定之公司負責人
      ，亦係商業會計法所稱之商業負責人，竟以不實之會計憑
      證統一發票，供作廣富興公司之進項憑證，記入帳冊，並
      持以逃漏營業稅，自足以生損害於稅捐機關對稅捐稽徵之
      正確性。核其所為，係犯修正前商業會計法第71條第1款
      之罪（按商業會計法第71條第1款之罪之法定刑原規定為
      「處5年以下有期徒刑、拘役或科或併科新台幣15萬元以
      下罰金」，業於95年5月24日公布修正為「處5年以下有期
      徒刑、拘役或科或併科新台幣60萬元以下罰金」，自同年
      月26日施行，比較修正前後有關該罪法定刑之規定，修正
      後之規定並未較有利於被告，依現行刑法第2條第1項前段
      規定，應適用修正前商業會計法第71條第1款之規定予以
      論處），惟被告此部分所犯應為修正前商業會計法第71
      條第1款之商業負責人，以明知為不實之事項，而記入帳
      冊罪，非填製不實會計憑證罪，因系爭統一發票並非被告
      所填製，被告僅將該發票金額記入帳冊，並持以申報，然
      被告所犯為同一法條僅前、後段不同，無庸為變更起訴法
      條，併此敘明。另被告亦犯稅捐稽徵法第47條第1款、第
      41條之罪。被告利用不知情已成年之記帳人員，向財政部
      臺灣省中區國稅局民權稽徵所申報扣抵銷項稅額，逃漏廣
      富興公司上述營業稅，係間接正犯。
（二）按公司為法人，公司負責人為自然人，二者在法律上並非
      同一人格主體。公司負責人為公司之代表，其為公司所為
      行為，應由公司負責。故公司負責人為公司以不正當方法
      逃漏稅捐，因納稅義務人為公司，其所觸犯稅捐稽徵法第
      41條之罪之犯罪或受罰主體，仍為公司，而非公司負責人
      ，僅因公司於事實上無從擔負自由刑之責任，基於刑事政
      策上之考慮，同法第47條第1款將納稅義務人之公司應處
      徒刑之規定，轉嫁於公司負責人。是公司負責人依該條款
      而適用徒刑之處罰，乃屬代罰之性質，並非因其本身之犯
      罪而負行為責任。又修正前刑法第55條所規定之牽連犯，
      必須同一人犯一罪而其方法或結果行為另犯他罪名，始克
      相當；亦即必須同一犯罪主體之2個以上犯罪行為間，具
      有目的與方法、或目的與結果之關係，始得從一重處斷。
      公司負責人為納稅義務人之公司以不正當方法逃漏稅捐，
      既非稅捐稽徵法第41條之犯罪或受罰主體，僅依同法第47
      條第1款之規定，代替公司受徒刑之處罰，自與其本身為
      犯罪主體所犯其他罪名（如刑法第216條、第215條、商業
      會計法第71條第1款等罪）間，不具牽連犯關係（最高法
      院88年度台非字第149號判決意旨參照）。是被告所犯上
      開2罪間，犯意各別，犯罪構成要件不同，應予分論併罰
      ；公訴意旨認被告所犯上開2罪間，具有方法、結果之牽
      連關係，為牽連犯，應依修正前刑法第55條規定從一重依
      修正前商業會計法第71條第1款之規定論處，容有誤會，
      併此敘明。
（三）被告行為後，刑法第41條第1項前段有關易科罰金折算之
      標準，業經總統於94年2月2日公布修正，自95年7月1日施
      行，由「得以1元以上3元以下折算1日，易科罰金」，並
      適用修正前罰金罰鍰提高標準條例第2條（現已刪除）之
      規定，提高為「得以新台幣1000元、2000元或3000 元折
      算1日，易科罰金」，且刪除「因身體、教育、職業、家
      庭之關係或其他正當事由，執行顯有困難者」之條件；另
      刑法第51條第5款「宣告多數有期徒刑者，於各刑中之最
      長期以上，各刑合併之刑期以下，定其刑期。但不得逾20
      年」之規定，業經公布修正為「宣告多數有期徒刑者，於
      各刑中之最長期以上，各刑合併之刑期以下，定其刑期。
      但不得逾30年」，依修正施行後刑法第2條第1項「行為後
      法律有變更者，適用行為時之法律。但行為後之法律有利
      於行為人者，適用最有利於行為人之法律」之規定，比較
      修正前後刑法第41條第1項前段、第51條第5款之規定，修
      正後之規定，均未較有利於被告，故本件應適用被告行為
      時即修正前刑法第41條第1項前段、修正前罰金罰鍰提高
      標準條例第2條之規定，諭知易科罰金之折算標準，即應
      以銀元300元折算1日，經折算為新台幣後，應以新台幣
      900元折算1日，及修正前刑法第51條第5款之規定，定其
      應執行之刑。
（三）爰審酌被告所為影響稅捐機關課稅管理之正確性，破壞商
      業會計制度，進而危害社會經濟發展，及其犯罪之動機、
      目的、手段、逃漏稅捐之數額非多與犯罪後坦承犯行，態
      度良好等一切情狀，各量處有期徒刑4月，並均諭知易科
      罰金之折算標準，以示懲儆。又被告所犯上開2罪之犯罪
      時間，均在96年4月24日以前，查無中華民國96年罪犯減
      刑條例不予減刑之情形，應依同條例第2條第1項第3款之
      規定減其宣告刑2分之1，即各減為有期徒刑2月，並均諭
      知易科罰金之折算標準，且定其應執行刑及諭知易科罰金
      之折算標準。
四、適用法律之依據：刑事訴訟法第273條之1第1項、第299條第
    1 項前段，商業會計法第71條第1款（修正前），稅捐稽徵
    法第41條、第47條第1款，刑法第2條第1項前段、第11條前
    段、刑法第41條第1項前段（修正前）、第51條第5款（修正
    前），罰金罰鍰提高標準條例第2條（修正前），現行法規
    所定貨幣單位折算新台幣條例第2條，中華民國96年罪犯減
    刑條例第2條第1項第3款、第7條、第9條、第10條第1項。
本案經檢察官黃永福到庭執行職務。
中    華    民    國    99    年    9    月    23    日
                  刑事第四庭  法  官  黃益茂
以上正本證明與原本無異。
如不服本判決應於收受送達後10日內向本院提出上訴書狀，並應
敘述具體理由；其未敘述上訴理由者，應於上訴期間屆滿後20日
內向本院補提理由書（均須按他造當事人之人數附繕本）「切勿
逕送上級法院」。
                              書記官  蔡秋明
中    華    民    國    99    年    9    月    23    日
附表：廣富興取得不實發票明細
┌──┬────┬──────┬─────┬──────┐
│編號│發票年月│發票字軌號碼│ 銷售金額 │ 營業稅額   │
│    │        │            │（新臺幣）│（新臺幣）  │
├──┼────┼──────┼─────┼──────┤
│ 1. │ 9308   │AU00000000  │ 250020   │  12501     │
├──┼────┼──────┼─────┼──────┤
│ 2. │ 9308   │AU00000000  │ 279855   │  13993     │
├──┼────┼──────┼─────┼──────┤
│ 3. │ 9308   │AU00000000  │ 213030   │  10652     │
├──┴────┴──────┼─────┼──────┤
│  合                  計    │ 742905   │  37146     │
└──────────────┴─────┴──────┘
附錄論罪科刑法條
修正前商業會計法第71條
商業負責人、主辦及經辦會計人員或依法受託代他人處理會計事
務之人員有下列情事之一者，處5年以下有期徒刑、拘役或科或
併科新臺幣15萬元以下罰金：
一、以明知為不實之事項，而填製會計憑證或記入帳冊。
二、故意使應保存之會計憑證、會計帳簿報表滅失毀損。
三、偽造或變造會計憑證、會計帳簿報表內容或毀損其頁數。
四、故意遺漏會計事項不為記錄，致使財務報表發生不實之結果
。
五、其他利用不正當方法，致使會計事項或財務報表發生不實之
結果。
稅捐稽徵法第47條
本法關於納稅義務人、扣繳義務人及代徵人應處徒刑之規定，於
左列之人適用之：
一、公司法規定之公司負責人。
二、民法或其他法律規定對外代表法人之董事或理事。
三、商業登記法規定之商業負責人。
四、其他非法人團體之代表人或管理人。
稅捐稽徵法第41條
納稅義務人以詐術或其他不正當方法逃漏稅捐者，處5年以下有
期徒刑、拘役或科或併科新台幣6萬元以下罰金。

司法院資訊處製作；財團法人民間司法改革基金會備份。
